臺灣高等法院臺南分院刑事判決　　　　95年度上訴字第1198號
上　訴　人
即　被　告　乙○○
　　　　　　　　　　（現羈押於臺灣臺南看守所）
選任辯護人　汪玉蓮律師
上列上訴人因強盜案件，不服臺灣雲林地方法院95年度訴字第48
4號中華民國95年9月27日第一審判決（起訴案號：臺灣雲林地方
法院檢察署95年度偵字第2653號、第2735號），提起上訴，本院
判決如下：
    主  文
原判決撤銷。
乙○○意圖為自己不法之所有，攜帶兇器，以強暴至使不能抗拒
，而取他人之物，處有期徒刑柒年貳月；又攜帶兇器搶奪，因防
護贓物、脫免逮捕，當場施以強暴，處有期徒刑柒年貳月。應執
行有期徒刑捌年。
被訴加重準強盜部分無罪。
    事  實
一、乙○○因積欠地下錢莊債務，竟意圖為自己不法之所有，於
    民國95年5月13日凌晨1時50分許，騎乘車牌號碼LSW-993號
    重型機車，攜帶客觀上足以對人之生命、身體安全產生危害
    之兇器電擊棒1支，進入雲林縣元長鄉○○路32之2號統一超
    商內，先在店內閒逛以伺機行動，隨後即走向收銀台，並取
    出預藏之電擊棒，以電擊棒在收銀員丁○○面前晃動，喝令
    丁○○交付新台幣（下同）2千元，以此脅迫方式，至使丁○○不能抗拒，而依其指示由收銀機內取出百元紙鈔4張、5
    0元硬幣數枚（總計2千餘元）交付予乙○○，並任令乙○○
    將放置在櫃臺上之香菸2包強行取走，乙○○得手後據為己
    有，騎乘上開機車逃逸。
二、乙○○復於95年5月17日下午6時40分許，騎乘上開重型機車
    ，攜帶前揭足為兇器使用之電擊棒1支，前往雲林縣北港鎮
    ○○里○○路150號「省錢超市」內，趁收銀員甲○○替客
    人丙○○結帳而將收銀機開啟不及防備之際，徒手搶奪甲○○管領支配之收銀機內千元紙鈔4張，得手後，正欲轉身離
    去時。適有該店客人丙○○在櫃檯前等候結帳見狀，旋即上
    前捉住乙○○之衣領以防其逃逸，詎乙○○竟為防護贓物及
    脫免逮捕，以藏放於外套口袋內之電擊棒直接電擊丙○○之
    右手，對丙○○施以強暴。丙○○遭電擊後鬆手，乙○○乃
    朝店門口奔逃，丙○○隨後追至店門口，以手抓住乙○○之
    衣領，欲阻止乙○○逃走。乙○○始取出其預藏之電擊棒，
    朝丙○○之手部攻擊，丙○○不肯罷休，追至店外，再遭乙○○以電擊棒攻擊，乙○○因而得以脫逃成功。嗣於同日下
    午9時30分許，警員據報在嘉義縣民雄鄉中央村田中央21號
    之1乙○○住處，將其緝捕而查悉上情。
    理  由
壹、有罪部分:
一、程序方面
    被告乙○○及選任辯護人對於證人丁○○、甲○○、丙○○
    於警訊及偵查中之證述內容、檢察官所舉之其他證據之證據
    能力，於原審審判程序同意作為證據，復於本院審理時對於
    證據能力亦不爭執，本院審酌該等書面作成時之情況，認為
    適當，依刑事訴訟法第159條之5第1項之規定，認有證據能
    力。
二、實體方面:
    訊據被告乙○○對於如何持電擊棒喝令脅迫丁○○交付2千
    ，至使丁○○不能抗拒，而依其指示由收銀機內取出百元紙
    鈔4張、50元硬幣數枚（總計2千餘元）交付予乙○○，及櫃
    檯上之香菸兩包；及如何攜帶電擊棒，至「省錢超市」內，
    趁收銀員甲○○替客人丙○○結帳而將收銀機開啟不及防備
    之際，徒手搶奪甲○○管領支配之收銀機內千元紙鈔4張，
    並為防護贓物及脫免逮捕，以藏放於外套口袋內之電擊棒直
    接電擊丙○○之右手，對丙○○施以強暴等情坦承不諱，核
    與證人丁○○、甲○○分別於警訊及偵查中所證述之被害情
    節相符。（95偵2653號卷第16頁至第18頁、第25頁至第26頁
    、第52頁至53頁、北港警卷第7頁至第9頁、95偵2653號卷第
    46頁至第47頁）。此外，復有蒐證照片17張（見95偵2653號
    卷第33頁至第35頁、北港警卷第29頁至第33頁、偵卷第39頁
    至第40頁）、贓物認領保管單1紙（見北港警卷第16頁）、
    省錢超市翻拍照片4張（見北港警卷第27頁至第28頁）附卷
    可資佐證。足證被告上開自白與事實相符，自得採為被告論
    罪之依據。此部分事證明確，被告犯行可堪認定。
三、論罪科刑之理由：
    (一)按行為後法律有變更者，適用行為時之法律。但行為後之
      法律有利於行為人者，適用最有利於行為人之法律，刑法
      第2條第1項定有明文。本件被告行為後，刑法及刑法施行
      法業於94年2月2日修正公布，並於95年7月1日施行，依上
      開法律規定，自應為新舊法律之比較適用。又比較新舊法
      時，應就罪刑有關之一切事項，比較其全部之結果，而為
      一體之適用，不應一部分適用新法，一部分適用舊法。經
      查，修正前刑法第51條規定：「數罪併罰，分別宣告其罪
      之刑，依左列各款定其應執行者：」其中第5款規定：「
      宣告多數有期徒刑者，於各刑中之最長期以上，各刑合併
      之刑期以下，定其刑期。但不得逾二十年」；修正後刑法
      第51條第5款規定：「宣告多數有期徒刑者，於各刑中之
      最長期以上，各刑合併之刑期以下，定其刑期。但不得逾
      三十年」。比較結果，修正前刑法第51條第5款之規定，
      較有利於被告。經整體比較結果，本件應適用修正前刑法
      第51條第5款之規定，較有利於被告。
    (二)按刑法第321條第1項第3款之攜帶兇器竊盜罪，係以行為
      人攜帶兇器竊盜為其加重條件，此所謂兇器，其種類並無
      限制，凡客觀上足對人之生命、身體、安全構成威脅，具
      有危險性之兇器均屬之，且祇須行竊時攜帶此種具有危險
      性之兇器為已足，並不以攜帶之初有行兇之意圖為必要，
      最高法院79年台上字第5253號著有判例可資參照。查被告
      乙○○用以強盜及準強盜犯行之電擊棒1支雖未扣案，惟
      據證人甲○○於警詢及偵查中證述：因為在黑暗中電擊棒
      發出強烈的光線且發出聲音，我能確認乙○○是以電擊棒
      對丙○○電擊等語，及證人丙○○於警詢及偵查中證述：
      我左右手皆遭電擊受傷等語，足認該電擊棒能發出高壓電
      擊、功能正常，於客觀上已足對人之生命、身體、安全構
      成威脅，自應認為可作兇器使用。是核被告乙○○所為，
      就犯罪事實一部分，係犯刑法第330條第1項、第321條第1
      項第3款之攜帶兇器強盜罪。就犯罪事實二部分係犯刑法
      第330第1項、第329條之加重準強盜罪。被告嗣基於防護
      贓物、脫免逮捕而接續於「省錢超市」門口及該超市外面
      ，電擊丙○○二次，均係於搶奪甲○○財物後之防護贓物
      、脫免逮捕之行為，為接續犯，僅應論以之刑法第330第1
      項、第329條之單一加重準強盜罪。雖被告辯護人為被告
      辯護稱，被告僅持電擊棒在被害人丁○○面前喝令其交出
      財物，並未持電擊棒攻擊丁○○，丁○○僅係心生畏懼而
      交出財物，而未達無法抗拒之地步，故被告應成立恐嚇取
      財罪名，而非強盜罪云云。然查，被告已拿出電擊棒在被
      害人丁○○面前晃動，喝令丁○○交付財物，如丁○○不
      從，依一般人之認識，將隨即遭電擊棒之攻擊，如攻擊部
      位接近心臟，亦可能有喪命之危險，通常一般人均不會輕
      舉妄動而加以反抗，足證丁○○當時已達無法抗拒之地步
      無疑，故被告持電擊棒喝令被害人交出財物，以此脅迫之
      方式使他人交付財物，該當刑法強盜罪之要件，被告辯護
      人所辯僅成立恐嚇取財罪，尚不足採。被告辯護人另辯護
      稱被告搶奪被害人甲○○收銀機內現金之行為，應成立刑
      法之搶奪罪云云。惟查，被告乙○○趁甲○○打開收銀機
      時搶奪收銀機內之現金得手後，遭當時在收銀台準備結帳
      付款之顧客丙○○當場抓住衣領防止其脫逃，被告遂以藏
      放在外套口袋內之電擊棒電擊丙○○等情，業據丙○○於
      本院審理時到庭結證屬實（見本院96年2月27日言詞辯論
      筆錄），足證被告乙○○於搶奪甲○○現金後，為防護贓
      物、脫免逮捕而當場對丙○○施以強暴行為，核與刑法第
      329條、第330條第1項之攜帶兇器犯準強盜罪之構成要件
      相符。從而辯護人辯護稱被告此部分犯行僅成立搶奪罪（
      甲○○部分）及傷害罪（丙○○部分），顯係避重就輕，
      非有理由。被告所犯上開攜帶兇器強盜與加重準強盜二罪
      間，犯罪各別，罪名不同，應分論併罰。並依修正前刑法
      第51條第5款之規定，定其應執行之刑。
四、撤銷原判決之理由:
    原審以被告之犯行事證明確，就原判決書所載犯罪事實壹、
    一部分（原判決誤載為事實一(一)）認應成立刑法第330條第1
    項、第321條第1項第3款之攜帶兇器強盜罪；就原判決書所
    載犯罪事實壹、二前段部分（原判決誤載為事實一(二)前段）
    認應成立刑法第330條第1項、第329條之加重準強盜罪；就
    原判決書所載犯罪事實壹、二後段部分（原判決誤載為事實
    一(二)後段）認應成立刑法第330條第1項、第329條之加重準
    強盜罪，並予以論罪科刑，固非無見。惟查: 原判決書犯罪
    事實壹、二後段部分，經本院審理結果認應諭知被告無罪，
    理由詳如下述，原判決遽予認定應成立刑法第330條第1項、
    第329條之加重準強盜罪，顯有未洽。被告上訴意旨辯稱被
    告僅持電擊棒在被害人丁○○面前喝令其交出財物，並未持
    電擊棒攻擊丁○○，丁○○僅係心生畏懼而交出財物，而未
    達無法抗拒之地步，故被告應成立恐嚇取財罪名，而非強盜
    罪；又被告搶奪被害人甲○○收銀機內現金之行為，應成立
    刑法之搶奪罪云云，雖不足取。但其另否認搶奪丙○○一千
    二百元，又為防護贓物、脫免逮捕而以電擊棒攻擊丙○○之
    犯行，則有理由，原判決就此部分予以論罪科刑，顯有違誤
    。原判決既有上開可議之處，自應由本院予以撤銷改判。爰
    審酌被告不思循合法正當途徑獲得財富，竟運用智慧於不當
    之途，其以電擊棒強盜他人財物，對社會治安之破壞甚大，
    甚且造成被害人內心相當程度之恐懼，犯罪所生之危害可稱
    嚴重。惟考量被告犯後坦白犯行，所得財物不多等一切情狀
    ，就所犯攜帶兇器強盜罪，量處有期徒刑七年二月；就所犯
    加重準強盜罪，量處有期徒刑七年二月，應執行有期徒刑八
    年。被告犯罪所用之電擊棒1支業經被告丟棄，應已滅失，
    爰不另為沒收之諭知，附此敘明。
貳、無罪部分:
一、公訴意旨略以: 乙○○於95年5月17日下午6時40分許，騎乘
    上開重型機車，攜帶前揭足為兇器使用之電擊棒1支，前往
    雲林縣北港鎮○○里○○路150號「省錢超市」內，趁收銀
    員甲○○替客人丙○○結帳而將收銀機開啟不及防備之際，
    徒手搶奪甲○○管領支配之收銀機內千元紙鈔4張，得手後
    ，正欲轉身離去時，丙○○見狀，旋即上前捉住乙○○之衣
    領以防其逃逸，詎乙○○竟為防護贓物及脫免逮捕，當場取
    出其預藏之電擊棒，朝丙○○之右手攻擊，對丙○○施以強
    暴。同時乙○○見丙○○手中握有現金1,200元，遂承繼前
    開強盜之概括犯意，以電擊棒攻擊丙○○，以此強暴之方式
    ，至使丙○○不能抗拒，而強行取走丙○○所有之現金1,20
    0元後逃逸，丙○○於遭強盜後，仍奮力追躡乙○○，乙○○則接續以電擊棒攻擊丙○○之身體2次。因認涉有刑法第3
    30條第1項、第329條之加重準強盜罪嫌云云。（檢察官於原
    審審理時當庭變更起訴法條）
二、經查，證人丙○○於本院審理時，到庭接受本院依職權及辯
    護人之詰問對於其目睹被告乙○○搶奪甲○○收銀機內現金
    當時，其原先持往櫃檯欲結帳之物品，係置於何手？現金12
    00元係置於何手？係用何手抓住被告之衣領？何手遭被告電
    擊？等情節，均無法明確說明，且有反覆不一之情形。另外
    ，關於丙○○所稱遭被告搶奪之1200元，原係伊欲用以結帳
    之用，究竟當時是否已經交給收銀小姐即甲○○？或尚在丙○○自己手裡？證人丙○○於本院審理時前後證述亦不一致
    。證人丙○○另證稱伊遭被告電一下，錢就不見了等語，但
    無法明確指證錢確係遭被告搶走。如被告確實搶走丙○○所
    有之1200元，則當時與丙○○面對面站立之收銀小姐甲○○
    應該能目睹才是，但甲○○於警訊中卻證稱未看到丙○○之
    1200元遭被告搶走。雖證人丙○○於警訊及偵查中明確指證
    1200元確遭被告丙○○搶走，但警訊及偵查中之訊問未經交
    互詰問，對於犯罪構成要件之細節，無法透過詰問之程序予
    以查明。反觀，丙○○於本院審理時經辯護人及審判長之詰
    問，對於被告案發當時情節較有釐清之效果，故本院認應以
    證人丙○○於本院審理時經詰問後之證詞為可採。此外，復
    查無其他證據足資證明被告涉有上述攜帶兇器搶奪財物之犯
    行，自應為無罪之諭知。
三、上訴人即被告乙○○上訴辯稱未為此部分之犯罪行為等語，
    為有理由。原判決未予詳察，遽論被告犯刑法第330條第1項
    、第321條第1項第3款之攜帶兇器強盜罪，顯有未當，自應
    由本院予以撤銷改判，而為無罪之諭知。
據上論結，應依刑事訴訟法第369條第一項前段、第364條、第29
9條第1項前段、第301條第1項，刑法第330條第1項、第321條第1
項第3款、第329條、修正前刑法第51條第5款，判決如主文。
本案經檢察官劉得鉦到庭執行職務。
中　　華　　民　　國　　96　　年　　3　　月　　13 　日
                  刑事第六庭  審判長法　官  蔡崇義
                                    法　官  杭起鶴
                                    法　官  曾文欣
以上正本證明與原本無異。
如不服本判決，應於收受本判決後十日內向本院提出上訴書狀。
其未敘述上訴理由者並得於提起上訴後十日內向本院補提理由書
狀（均須按他造當事人之人數附繕本）「切勿逕送上級法院」。
　　　　　　　　　　　　　　　　　　書記官  李育儒
中　　華　　民　　國　　96　　年　　3 　　月　　14　　日
附錄：本判決論罪科刑法條
中華民國刑法第330條（加重強盜罪）
犯強盜罪而有第321條第1項各款情形之一者，處7年以上有期徒
刑。
中華民國刑法第321條（加重竊盜罪）
犯竊盜罪而有左列情形之一者，處6月以上、5年以下有期徒刑：
一  於夜間侵入住宅或有人居住之建築物、船艦或隱匿其內而犯
    之者。
二  毀越門扇、牆垣或其他安全設備而犯之者。
三  攜帶兇器而犯之者。
四  結夥三人以上而犯之者。
五  乘火災、水災或其他災害之際而犯之者。
六  在車站或埠頭而犯之者。
中華民國刑法第329條（準強盜罪）
竊盜或搶奪，因防護贓物、脫免逮捕或湮滅罪證，而當場施以強暴
脅迫者，以強盜論。
